ACORDAO-COMPLETO-2466280

ACÓRDÃO 1355/2022 ATA 8/2022 - SEGUNDA CÂMARA

VISTOS, relatados e discutidos estes autos de Tomada de Contas Especial instaurada em decorrência da conversão do processo de Representação contra possíveis irregularidades cometidas em desapropriação custeada com recursos do Programa de Aceleração do Crescimento (PAC) , determinada pelo Acórdão 6109/2017-TCU-Segunda Câmara;
ACORDAM os Ministros do Tribunal de Contas da União, reunidos em Sessão de 2ª Câmara, diante das razões expostas pelo Relator, com fundamento nos arts. 1º, inciso I; 12, § 3º; 16, inciso III, alíneas "b" e "c"; 19; 23, inciso III; 28, inciso II; e 57 da Lei 8.443/92, c/c os arts. 209, 210 e 214, inciso III, alínea "a"; e 267 do Regimento Interno do Tribunal, em:
9.1. considerar revéis o Sr. Farid Said Madi (CPF XXX.900.718-XX) , o Sr. Fabio Gil Gaze (CPF XXX.027.768-XX) e a empresa Guarujá Veículos Construções Ltda. (CNPJ 01.444.010/0001-89) , para todos os efeitos, dando-se prosseguimento ao processo, com fulcro no art. 12, § 3º, da Lei 8.443/1992;
9.2. rejeitar as alegações de defesa do Sr. Sérgio Luis Monteiro de Fazio (CPF XXX.719.978-XX) , responsável pela emissão do laudo que avaliou o imóvel;
9.3. acatar as razões de justificativa apresentadas pela Sra. Sandra Maria Ferraz Tedesco (CPF 018.005.298.56) ;
9.4. rejeitar as razões de justificativa apresentadas pelo Sr. Sérgio Luis Monteiro de Fazio (CPF XXX.719.978-XX) , pelo Sr. Farid Said Madi (CPF XXX.900.718-XX) , e pelo Sr. Fabio Gil Gaze (CPF XXX.027.768-XX) ;
9.5. julgar irregulares, nos termos dos arts. 1º, inciso I, 16, inciso III, alíneas "b" e "c", da Lei 8.443/1992 c/c os arts. 19 e 23, inciso III, da mesma Lei, e com arts. 1º, inciso I, 209, incisos II e III, 210 e 214, inciso III, do Regimento Interno/TCU, as contas do Sr. Farid Said Madi (CPF XXX.900.718-XX) , do Sr. Fabio Gil Gaze (CPF XXX.027.768-XX) , do Sr. Sérgio Luis Monteiro de Fazio (CPF XXX.719.978-XX) e da empresa Guarujá Veículos Construções Ltda. (CNPJ 01.444.010/0001-89) , condenando-os solidariamente ao pagamento da importância a seguir especificada, atualizada monetariamente e acrescida dos juros de mora, calculados a partir da data discriminada até a data da efetiva quitação do débito, fixando-lhes o prazo de 15 (quinze) dias, para que comprovem, perante o Tribunal, o recolhimento das referidas quantias aos cofres do Tesouro Nacional, nos termos do art. 23, inciso III, alínea "a", da citada lei;
Débito (parcela 1) 
	Responsáveis solidários: 
Sr. Farid Said Madi, CPF XXX.900.718-XX; 
Sr. Fabio Gil Gaze, CPF XXX.027.768-XX; 
Sr. Sérgio Luis Monteiro de Fazio, CPF XXX.719.978-XX; 
Guarujá Veículos Construções Ltda., CNPJ 01.444.010/0001-89

	Data da Ocorrência
	Valor Original (R$) 

	6/11/2008
	2.579.497,43

Débito (parcela 2) 
	Responsáveis solidários: 
Sr. Farid Said Madi, CPF XXX.900.718-XX; 
Sr. Fabio Gil Gaze, CPF XXX.027.768-XX; 
Sr. Sérgio Luis Monteiro de Fazio, CPF XXX.719.978-XX;

	Data da Ocorrência
	Valor Original (R$) 

	6/11/2008
	1.163.980,83

9.6. aplicar ao Sr. Sérgio Luis Monteiro de Fazio (CPF XXX.719.978-XX) a multa prevista no art. 57 da Lei 8.443/1992, no valor de R$ 350.000,00 (trezentos e cinquenta mil reais) , fixando-lhe o prazo de 15 (quinze) dias, a contar da notificação, para que comprove, perante o Tribunal, o recolhimento da dívida ao Tesouro Nacional, atualizada monetariamente a contar da data deste Acórdão até o dia o efetivo recolhimento, caso não seja paga no prazo ora fixado, na forma da legislação em vigor;
9.7. aplicar à empresa Guarujá Veículos Construções Ltda. a multa prevista no art. 57 da Lei 8.443/1992, no valor de R$ 500.000,00 (quinhentos mil reais) , fixando-lhe o prazo de 15 (quinze) dias, a contar da notificação, para que comprove, perante o Tribunal, o recolhimento da dívida ao Tesouro Nacional, atualizada monetariamente a contar da data deste Acórdão até o dia o efetivo recolhimento, caso não seja paga no prazo ora fixado, na forma da legislação em vigor;
9.8. aplicar, individualmente, ao Sr. Farid Said Madi (CPF XXX.900.718-XX) e ao Sr. Fabio Gil Gaze (CPF XXX.027.768-XX) , a multa prevista no art. 57 da Lei 8.443/1992, no valor de R$ 700.000,00 (setecentos mil reais) , fixando-lhes o prazo de 15 (quinze) dias, a contar da notificação, para que comprovem, perante o Tribunal, o recolhimento da dívida ao Tesouro Nacional, atualizada monetariamente a contar da data deste Acórdão até o dia o efetivo recolhimento, caso não seja paga no prazo ora fixado, na forma da legislação em vigor;
9.9. autorizar, desde logo, nos termos dos arts. 26 e 28, inciso II, da Lei 8.443/1992:
9.9.1. o pagamento das dívidas em até 36 (trinta e seis) parcelas mensais e consecutivas, se solicitado pelos responsáveis, fixando-se o vencimento da primeira em 15 (quinze) dias, a contar do recebimento da notificação, e o das demais a cada 30 (trinta) dias, devendo incidir sobre cada uma delas os encargos legais devidos, na forma prevista na legislação em vigor, sem prejuízo ao vencimento antecipado do saldo devedor em caso de não comprovação do recolhimento de qualquer parcela, conforme prevê o art. 217, § 2º, do Regimento Interno deste Tribunal;
9.9.2. a cobrança judicial das dívidas, caso não atendida a notificação;
9.10. dar ciência desta deliberação aos responsáveis, ao Ministério da Cidadania e ao Procurador-Chefe da Procuradoria da República no Estado de São Paulo, para as providências que entender cabíveis.

Tomada de contas especial instaurada por determinação do Acórdão 6.109/2017-TCU-2ª Câmara, exarado nos autos do TC 027.806/2011-1, que cuidou de representação acerca de possíveis irregularidades em desapropriação realizada pelo Município de GuarujáSP

Segunda Câmara

Prefeitura Municipal de Guarujá - SP.

3. Interessados/Responsáveis:
3.1. Responsáveis: Farid Said Madi (XXX.900.718-XX); Fábio Gil Gaze (XXX.027.768-XX); Guarujá Veículos Construções Ltda. (01.444.010/0001-89); Sergio Luis Monteiro de Fazio (XXX.719.978-XX).

13.1. Ministros presentes: Bruno Dantas (Presidente), Augusto Nardes, Aroldo Cedraz (Relator) e Antonio Anastasia.
13.2. Ministros-Substitutos presentes: Marcos Bemquerer Costa e André Luís de Carvalho.

AROLDO CEDRAZ

Transcrevo, a seguir, a instrução da unidade técnica à peça 71, que contou com a anuência do corpo diretivo da SecexTCE (peças 72 a 73) e do Ministério Público junto ao TCU (peça 74) :
"INTRODUÇÃO
Cuidam os autos de tomada de contas especial (TCE) , instaurada em decorrência da conversão do processo de representação TC Processo 027.806/2011-1, determinada pelo Acórdão 6109/2017-TCU-Segunda Câmara (peça 7) .
O processo original era uma representação contra possíveis irregularidades cometidas em desapropriação custeada com recursos do Programa de Aceleração do Crescimento (PAC) . A desapropriação se referia a um terreno de 279.423,80 m² desmembrado do Sítio Cachoeira, no Município de Guarujá, litoral de São Paulo. 
O terreno foi adquirido por R$ 8.200.000,00. A representação encaminhada ao Tribunal aponta que houve superfaturamento na aquisição e que a escolha da área visou beneficiar o Secretário de Obras da cidade do Guarujá à época, pois sua empresa era a detentora do terreno.
HISTÓRICO
Em 15/9/2009, um cidadão residente em Guarujá encaminhou ao Procurador da República na cidade de Santos documentação descrevendo irregularidades praticadas pelo ex-prefeito municipal de Guarujá, Sr. Farid Said Madi e pelo ex-Secretário Municipal de Obras e Serviços Públicos da Prefeitura de Guarujá, Sr. Fábio Gil Gaze (peça 1 do TC Processo 027.806/2011-1) . A Sra. Procuradora Juliana Mendes Daun, por sua vez, encaminhou a documentação à Secex-SP, para conhecimento e análise, sobretudo no que se refere a possível superfaturamento na desapropriação de imóvel destinado a habitações populares. A peça de representação apresentada no processo original continha, em síntese, as seguintes informações: 
a) Em 26/4/1995, a área denominada Sítio Cachoeira, com 279.423,80 m², de propriedade de Adelino Migueis Picado, foi partilhada pela Sra. Joaninha do Carmo Migueis Picado (com 50% da área, por ser meeira) e seus filhos (com 1/6 para cada) , através de formal de partilha que tramitou perante a 3ª Vara da Família e Sucessões de São Paulo/SP (peça 1, p. 3) . 
b) Em 18/1/1998, a viúva e os herdeiros gravaram na matrícula do imóvel um ônus devido ao Termo de Responsabilidade firmado junto ao Departamento Estadual de Proteção aos Recursos Naturais (DEPRN) , para preservação e recuperação de área verde. Nessas áreas, não poderiam ser feitas supressões ou cortes de vegetação, salvo por autorização do órgão, numa área total de 61.652,13 m². 
c) Em 6/11/2001, a viúva e os herdeiros venderam o imóvel para a Guarujá Veículos e Construções Ltda (CNPJ 01.444.010/0001-89) , pelo valor de R$ 3.400.000,00 (três milhões e quatrocentos mil reais) , sendo o valor venal de R$ 2.665.703,05. 
d) Em 2/10/2003, apesar de já terem vendido o imóvel, os herdeiros requereram à Prefeitura Municipal de Guarujá, através do processo administrativo 22711/114471/2003, a aprovação de um projeto para construção de um loteamento residencial denominado "Parque da Montanha". 
e) Em 4/1/2005 o então Prefeito, Farid Said Madi, nomeou para o cargo de Secretário de Obras e Serviços Públicos o Sr. Fábio Gil Gaze, que permaneceu no cargo até 4/11/2008. 
f) Em 28/3/2005, a empresa Guarujá Veículos e Construções Ltda recebeu da Prefeitura o alvará de loteamento da área, expediente concedido pelo Sr. Gaze. 
g) Em 3/6/2005, o Prefeito aprova o plano urbanístico do loteamento. 
h) Em 27/3/2007 o Prefeito declara a área de interesse social, tornando-a de utilidade pública para posterior desapropriação, através do Decreto Municipal 7996/07. 
i) Em 30/9/2008, a Sra. Joaninha e os herdeiros de Adelino Picardo, juntamente com a Guarujá Veículos Construções Ltda, requerem ao Cartório de Registro de Imóveis de Guarujá o cancelamento das averbações feitas no registro da matrícula do imóvel. Segundo eles, a empresa não havia cumprido o pacto comissório, estando desfeito o negócio celebrado em 6/11/2001. 
j) Na mesma data de 30/9/2008, e na mesma escritura pública, é lavrada a desapropriação amigável do imóvel, com quitação por benfeitorias e obrigações e cancelamento de pacto comissório. Alega que a escritura estranhamente foi lavrada no Cartório de Registro Civil de Pessoas Naturais e Tabelião de Notas do Distrito de Vicente de Carvalho, quando o correto seria no Cartório de Registro de Imóveis. 
Em março de 2012, foi realizada fiscalização por este Tribunal (peça 36 do TC Processo 027.806/2011-1) , que resultou em audiência dos responsáveis. O relatório apontou que a escolha do terreno se deu sem qualquer fundamentação técnica, fato agravado em razão do imóvel ser de propriedade da empresa do então Secretário de Obras da Prefeitura, denotando uma intenção de beneficiá-lo com a desapropriação. 
O relatório ainda apresentou fortes indícios da ocorrência de superfaturamento. A avaliação do imóvel utilizou como base terrenos situados em regiões mais valorizadas da cidade, o que teria inflado o valor da desapropriação.
Desta forma, foram realizadas audiências dos responsáveis Sr. Farid Said Madi e da Sra. Sandra Maria Ferraz Tedesco, em virtude de (i) ausência de fundamentação para escolha do terreno, resultando em prejuízo pelo excesso de gasto com terraplenagem e (ii) inconsistências nas observações da amostra e falhas no emprego das ferramentas estatísticas.
As razões de justificativa foram analisadas à peça 59 daquele processo (apensado a este) , tendo ocorrido proposta de rejeição da defesa apresentada pelo Sr. Farid Said Madi, ex-prefeito municipal do Guarujá. Em relação à Sra. Sandra Maria Ferraz Tedesco, foi proposta diligência à Caixa Econômica Federal, para obter cópia dos normativos internos que permitissem avaliar a sua responsabilização. 
Na instrução da peça 68 (TC Processo 027.806/2011-1) , mantiveram-se todas as conclusões do Relatório de Auditoria, quanto à existência das irregularidades, mas afastou-se a responsabilização da Sra. Tedesco, tendo em vista que agira dentro das atribuições previstas para seu cargo. A mesma instrução propôs a conversão dos autos em Tomada de Contas Especial e a citação dos responsáveis. 
Em despacho datado de 3/6/2014 (peça 73 do TC Processo 027.806/2011-1) , todavia, o Exmo. Ministro-Relator Raimundo Carreiro considerou que havia divergências entre as posições adotadas pela Secex/SP nas instruções situadas às peças 36 (Relatório de Fiscalização) e 69 (instrução com proposta de conversão dos autos em TCE) do TC Processo 027.806/2011-1. Segundo o Ministro, o cálculo de superfaturamento teria sido estimado utilizando-se o resultado de um modelo de regressão (peça 69 do TC Processo 027.806/2011-1) que já havia sido considerado inadequado para modelar o comportamento do imóvel (peça 36 do TC Processo 027.806/2011-1) pela própria Secex/SP. 
Além disso, a análise procedida na peça 36 (TC Processo 027.806/2011-1) não teria sido conclusiva a respeito do valor da desapropriação do imóvel estar acima do mercado, conforme trechos da instrução citados pelo Exmo. Ministro-Relator: "O resultado é que a avaliação não é confiável. O valor do imóvel até pode eventualmente estar certo. A crítica recai sobre a metodologia empregada". 
Desta forma, o Exmo. Ministro devolveu o processo à Secex/SP para que a análise fosse aprofundada. Adicionalmente, o Relator determinou que, caso a Secex firmasse o entendimento da existência de superfaturamento, fossem realizadas as audiências de todos os responsáveis envolvidos. 
Em nova instrução (peça 75 daquele processo e peça 1 deste) , foi então aprofundada a análise quanto às supostas irregularidades. Em suma, as conclusões apontadas na instrução foram: 
a) Quanto à ausência de justificativa para escolha do terreno, as razões de justificativa apresentadas pelo Sr. Farid Said Madi, ex-prefeito municipal, teriam sido rejeitadas (peça 1, p. 4-5) ; 
b) No que se refere ao superfaturamento, não teria havido divergências entre os posicionamentos adotados pela Secex/SP nas peças 36 e 69. O que ocorreu foi que a proposta constante da instrução 36 previa, preliminarmente à conversão dos autos em TCE, a realização de audiência para apurar as reponsabilidades. Assim, o momento não era de se proceder o cálculo do superfaturamento, mas de apontar as inúmeras falhas ocorridas no processo de avaliação do terreno (peça 1, p. 5-7) . 
Ademais, naquele momento esperava-se o pronunciamento dos peritos do Ministério Público quanto ao superfaturamento. 
Feitas as audiências e tendo a Percon, empresa que produziu o laudo, e o Ministério Público se manifestado nos autos, já seria o momento de converter os autos em TCE e citar os responsáveis. Assim, na instrução constante à peça 69 daquele processo foi calculado o débito; 
c) Sobre o laudo do Ministério Público, concluiu-se que os métodos estatísticos adotados para avaliar o possível superfaturamento não foram adequados. Concordou-se com a existência de superfaturamento, porém discordou-se da análise procedida pelo Ministério Público (peça 1, p. 7-10) ; 
d) Não seria possível coletar uma amostra efetivamente representativa de transações de imóveis similares ao do Parque da Montanha, referentes ao ano de 2007. Assim, não haveria como reconstruir o laudo da Percon (peça 1, p. 10-11) ; 
e) Restava, então, estimar o valor do débito. Foram feitas quatro estimativas utilizando diferentes premissas, chegando aos valores presentes na tabela abaixo. Das quatro, escolheu-se o menor valor, adotando-se a estimativa mais benéfica aos responsáveis (peça 1, p. 11- 14) :
	Suposição
	Estimativa de débito (R$) 

	O modelo matemático da Percon sempre superestima o valor do imóvel do Parque da Montanha por um mesmo percentual. 
	3.743.478,26

	O modelo matemático da Percon sempre superestima o valor do imóvel do Parque da Montanha por um mesmo valor absoluto. 
	2.876.998,35

	O preço justo para a desapropriação é dado pelo valor transacionado em 6/11/2001, atualizado pelo IPCA.
	2.744.620,00

	A relação entre preço justo e valor venal é fixa em 1,2754 (conforme observado em 6/11/2001) .
	2.590.356,39

f) Foram considerados responsáveis pelo débito o Sr. Farid Said Madi, pela desapropriação do terreno, superavaliado, que gerou o prejuízo ao erário; o Sr. Sérgio Fazio pela emissão do laudo que avaliou o imóvel e propiciou sua aquisição pelo valor questionado; a empresa Guarujá Veículos que atuou como interveniente na operação de compra do terreno, sendo a própria empresa beneficiária direta de R$ 600.000,00, e beneficiária indireta decorrente da quitação de débito de IPTU no valor de R$ 1.979.497,43 (peça 1, p. 14-15) ; 
g) Foram procedidas as audiências dos responsáveis supracitados para que apresentassem suas razões de justificativa quanto ao débito de R$ 2.590.356,39. 
Realizadas as audiências, as respostas foram encaminhadas pelo Sr. Farid Said Madi (peça 90 do TC Processo 027.806/2011-1) e pelo Sr. Sérgio Luís Monteiro de Fazio (peça 85 do TC Processo 027.806/2011-1) , mantendo-se silente a empresa Guarujá Veículos Construções Ltda. 
Após análise preliminar realizada (peça 97) , a Secex/SP entendeu que deveria ser realizada a oitiva da empresa Guarujá Veículos em substituição à audiência realizada. Ademais, foi realizada a audiência do responsável da empresa, Sr. Fábio Gil Gaze. Foram estendidos também os prazos concedidos aos Srs. Farid Said Madi e Sérgio Luís Monteiro de Fazio, caso quisessem complementar suas defesas. 
 As justificativas apresentadas pela empresa e pelos responsáveis foram analisadas à peça 2 (peça 125 do processo original) .
Em resumo, as justificativas apresentadas foram rejeitadas e o instrutor propôs aplicação da multa prevista no art. 58, inciso II, da Lei 8.443/1992, em relação ao Sr. Fabio Gil Gaze, e a conversão dos autos em Tomada de Contas Especial, com a citação dos Srs. Farid Said Madi e Sérgio Fazio, em solidariedade pelo débito integral, bem como da empresa Guarujá Veículos, solidariamente aos demais responsáveis, no entanto, somente pelo valor de R$ 2.579.497,43.
Divergindo parcialmente da unidade técnica, o Ministério Público de Contas considerou que o dano imposto ao Erário foi superior àquele apontado pela Secex-SP e que há nos autos elementos que demonstram a participação do então Secretário de Obras e Serviços Públicos, Sr. Fabio Gil Gaze, na consumação do prejuízo apurado, o que justifica também sua citação, de modo que não caberia, neste momento, a apenação com a multa do art. 58 da Lei 8.443/1992 (peça 129 do processo original) .
O Exmo. Ministro Relator concordou integralmente com as ponderações do Ministério Público de Contas e a Segunda Câmara, no mesmo sentido, prolatou o Acórdão 6109/2017-TCU-Segunda Câmara (peça 7) , determinando a conversão dos autos em Tomada de Contas Especial e a citação dos três responsáveis mencionados no parágrafo 17 acima, bem como da empresa Guarujá Veículos, pelo montante majorado, de acordo com a metodologia da Percon, nos termos dos itens 107 a 122 da instrução da peça 1, totalizando um débito de R$ 3.743.478,26, em valores de 6/11/2008.
O Sr. Sérgio Fazio interpôs recurso em sede de embargos de declaração (peça 134) contra o referido Acórdão, ao qual foi negado provimento, por meio do Acórdão 6927/2017-TCU-Segunda Câmara (peça 8) , mantendo inalterada a deliberação embargada.
A unidade técnica, então, promoveu as devidas citações, incluindo a citação da empresa Guarujá Veículos e Construções -EPP, mediante o Ofício 2002/2018-TCU/Secex-SP (peça 50) , datado de 6/8/2018, que foi remetido em nome do responsável legal da empresa, Sr. Nacim Mussa Gaze.
Após analisar as alegações de defesa apresentadas, foi proposto o julgamento pela irregularidade das contas do Sr. Farid Said Madi (CPF XXX.900.718-XX) , do Sr. Fabio Gil Gaze (CPF XXX.027.768-XX) , do Sr. Sérgio Luis Monteiro de Fazio (CPF XXX.719.978-XX) e da empresa Guarujá Veículos Construções Ltda. (CNPJ 01.444.010/0001-89) , bem como, a condenação solidária dos responsáveis ao pagamento do débito (peça 62) .
No entanto, após a análise empreendida pela unidade técnica, o responsável Sérgio Luis Monteiro de Fazio apresentou novos elementos (peças 67-69) , de forma que o Relator do presente processo determinou o seu retorno à SecexTCE para exame de tais elementos juntados (peça 70) .
EXAME TÉCNICO
Apesar de os responsáveis, Sr. Farid Said Madi (CPF XXX.900.718-XX) , Sr. Fabio Gil Gaze (CPF XXX.027.768-XX) , Sr. Sérgio Luis Monteiro de Fazio (CPF XXX.719.978-XX) e Guarujá Veículos Construções Ltda. (CNPJ 01.444.010/0001-89) terem sido devidamente citados (peças 15, 16, 40 e 50) e os respectivos ofícios terem sido devidamente entregues (peças 26, 27, 47 e 51) , apenas o Sr. Sérgio Luís Monteiro de Fazio, que foi o engenheiro civil que emitiu o laudo técnico que fundamentou a desapropriação do terreno, apresentou suas alegações de defesa.
Além disso, conforme já mencionado no histórico acima, o Sr. Sérgio Luis Monteiro de Fazio apresentou, em 11/1/2021, novos elementos (peças 67-69) , os quais serão analisados a seguir, juntamente com suas alegações de defesa iniciais (peça 20) .
Alegações de defesa do Sr. Sérgio Luís Monteiro de Fazio (peça 20 e peças 67-69) 
Em sua defesa, o Sr. Sérgio Luis Monteiro de Fazio alega, primeiramente, que o laudo emitido pelo engenheiro foi elaborado para finalidade diversa, qual seja, para fins de alienação do imóvel e não de desapropriação (peça 20, p. 3-6) .
Segundo o responsável, o laudo foi usado indevidamente para fins não desejáveis e sem o seu conhecimento (peça 20, p. 6-15) .
Ele alega, ainda, a impossibilidade de uso do laudo para fins de desapropriação, pois os procedimentos metodológicos no processo de avaliação são distintos, a depender de sua finalidade (peça 20, p. 15-20) .
Sobre a avaliação constante do laudo que emitiu, o engenheiro justifica que, em virtude da baixíssima quantidade de ofertas e/ou transações disponíveis no mercado imobiliário da venda de glebas com grandes áreas no Guarujá/SP, não foi possível coletar elementos comparativos de transações efetivamente realizadas no mercado imobiliário nas pesquisas de 2002 ou 2006/2007 de forma a satisfazer o estabelecido na norma, ou seja, no mínimo cinco transações efetivamente concretizadas e informadas pelos agentes imobiliários consultados em cada pesquisa para que fosse possível a inclusão de uma variável dicotômica TRANSAÇÃO/OFERTA de forma a não incorrer em micronumerosidade, conforme item A.2.1, a, do Anexo A da ABNT-NBR14.653- 2:2004 (peça 20, p. 25) .
Assim, de acordo com o engenheiro, como não haviam elementos comparativos de glebas com características semelhantes à avalianda na mesma macrorregião da Vila Zilda em quantidade suficiente e para que não houvesse micronumerosidade em relação ao estabelecido pela ABNT-NBR14.653-2 (2004) , a pesquisa se estendeu para outras partes da Cidade, onde existiam informações do mercado imobiliário de glebas de grandes proporções ao longo da Rodovia Cônego Domênico Rangoni região) , Rodovia SP-61 (região) , CING (região) , Av. Antenor Pimentel (região) , com características compatíveis com a área avalianda. Desta forma, e com a prerrogativa de não conferir os dados, os endereços e a localização dos elementos comparativos, foi referenciada nos cálculos, como uma variável distância aproximada ao Centro e admitida tal como informaram os ofertantes (peça 20, p. 26) .
Sobre a utilização do nível de confiança de 60%, o Sr. Sérgio Luís Monteiro de Fazio alega que tal premissa em nada alterou ou influenciou no resultado final da avaliação do bem ou mesmo a rotina e procedimento dos cálculos estatísticos para a obtenção do referido valor central e que o laudo teve classificação no grau de Precisão II (e não III) da ABNT- NBR14.653-2:2004, pois (peça 20, p. 36-39) :
 não se adotou qualquer outro valor, seja para o mínimo ou para o máximo do intervalo de confiança ou mesmo não se considerou campo de arbítrio, que pelo item A.5 do Anexo A da ABNT-NBRl4.653-2:2004 poder-se-ia arbitrar em até 15% em tomo da estimativa pontual adotada, mas, no caso, considerou-se apenas o valor central;
o intervalo de confiança de 80% em relação ao valor central da estimativa é indicado na norma para estabelecer o Grau de Precisão em função da amplitude entre o mínimo e máximo, podendo ser III, II ou I, mas o trabalho foi classificado no Grau II porque a amplitude calculada para intervalo de confiança de 80% também conduz ao Grau II de Precisão.
Ademais, segundo o engenheiro, a base técnica do trabalho está fundamentada na Norma Brasileira de Avaliações ABNT-NBR 14.653-2:2004, a qual não estabelece a utilização de uma amostragem probabilística (peça 20, p. 40-42) .
Por fim, o Sr. Sérgio Luís Monteiro de Fazio afirma que o valor tomado como base para cálculo do suposto sobrepreço não passa de um singelo equívoco de premissa, pois parte do pressuposto de se tratar de uma transação em dinheiro, quando na realidade foram entabuladas diversas obrigações, com uma composição de serviços de obras de infraestrutura de urbanização da gleba bruta (peça 20, p. 42-51) .
Diante do alegado, o responsável requer que esta Corte de Contas acolha sua defesa, dando por incabível a sua responsabilidade e excluindo-o do polo passivo da demanda (peça 20, p. 52) .
Complementando sua defesa, o Sr. Sérgio Luís Monteiro de Fazio apresentou, extemporaneamente, complemento às suas alegações, na qual afirma ter sido correta a avaliação do bem, bem como, inexistir superfaturamento da área (peças 67-69) .
O responsável alega que o Ministério Público de São Paulo, nos autos do Inquérito Civil, Processo 1.34.012.000803/2009-38, ao elaborar "nova avaliação" da área concluiu que não se fazia possível ter por certa a ocorrência de superfaturamento (peça 67, p. 2) .
Além disso, para tentar comprovar que não houve a ocorrência de supervalorização da área, o Sr. Sérgio Luís Monteiro de Fazio anexou à sua defesa laudo de avaliação judicial de área com dimensões substanciais (34.761,85 m²) e com localização próxima à gleba por ele avaliada (aproximadamente 700 metros; peça 67, p. 6) , que resultou no seguinte valor de mercado (peça 67, p. 4; peça 69) :
Laudo Processo 0000550-15.2017.8.26.0223: R$186,98 m² para março/2017
Segundo o responsável, o valor do metro quadrado de acordo com sua avaliação para outubro de 2007 (R$29,16) é deveras inferior ao valor acima mencionado, ainda que se retroaja pelos índices do IPCA (R$ 104,61) , CUB-SINDUSCON/SP (R$ 105,26) , INCC (R$ 96,47) e Poupança (R$ 96,32; peça 67, p. 4) .
Ele alega, ainda, não ser crível que exista erro na avaliação realizada, pois não há nos autos qualquer elemento que comprove a ocorrência da supervalorização da área, mas meras suposições e estimativas. Por outro lado, há manifestação do MPSP acerca da ausência de elementos que permitam concluir pelo superfaturamento, além da pesquisa agora anexada que demonstra a discrepância dos valores atribuídos de mercado para imóveis semelhantes (peça 67, p. 5) .
Por fim, o responsável alega a ocorrência de prescrição do feito, uma vez que os fatos imputados ao peticionante se referem tão somente à elaboração do laudo de avaliação, o que ocorreu em 3/10/2007, enquanto a citação se deu em janeiro de 2018, ou seja, mais de dez anos depois (peça 67, p. 7-8) .
Análise das alegações de defesa do Sr. Sérgio Luís Monteiro de Fazio
O laudo emitido pelo Sr. Sérgio Luis Monteiro de Fazio, em 3/10/2007, foi requisitado pela Caixa Econômica Federal, por meio da Ordem de Serviço 7141.7690.350515/2007.01.01.01, e tinha por objetivo de avaliação: "ESTIMATIVA DO VALOR DE VENDA DE MERCADO À VISTA DA ÁREA COM 279.423,80 m², DENOMINADA COMO LOTEAMENTO "PARQUE DA MONTANHA", ÁREA 2-A, DESMEMBRADA DO SÍTIO CACHOEIRA AO FINAL DA AV. BRASIL S/N, VILA ZILDA, GUARUJÁ - SP" (peça 61, p. 33) .
O engenheiro civil Sérgio Luís Monteiro de Fazio concluiu, em sua avaliação, que o valor mínimo de venda arredondado da área seria de R$ 7.200.000,00, o valor médio de venda arredondado seria de R$ 8.200.000,00 e o valor máximo de venda arredondado seria de R$ 9.200.000,00 (peça 61, p. 40) .
As alegações de defesa apresentadas pelo Sr. Sérgio Luís Monteiro de Fazio (peça 20) não foram suficientes para justificar a superavaliação do valor da área que foi desapropriada, pelo valor de R$ 8.200.000,00, custeada com recursos do Programa de Aceleração do Crescimento (PAC) .
A estimativa de preço realizada pelo engenheiro tomou como base imóveis localizados em regiões muito mais valorizadas que a região do imóvel desapropriado, resultando em superavaliação.
A metodologia de cálculo demonstrada pelo responsável em suas alegações de defesa (peça 20, p. 20-39) só corroboram as conclusões de que o laudo não é confiável por apresentar os seguintes problemas: ausência de identificação da amostra, impossibilitando que um terceiro independente confira os dados obtidos, ausência de definição do plano amostral, permitindo a inclusão, na amostra, de imóveis muito díspares do avaliado, ausência de detalhamento do tratamento dado às variáveis, impossibilitando que os cálculos sejam replicados, conferidos e criticados, utilização de valores inconsistentes para a variável "distância até o centro", utilização indevida de 60% de confiança, quando a norma determina 80%.
Apesar de o responsável alegar que o laudo foi elaborado para finalidade diversa e que seria impossível sua utilização para fins de desapropriação, a Norma Brasileira de Avaliações ABNT-NBR 14.653-2:2004 não especifica métodos diferentes para a realização de avaliação para fins de desapropriação.
Em suas alegações de defesa complementar, apresentada extemporaneamente, o Sr. Sérgio Luís Monteiro de Fazio afirma ter sido correta a avaliação do bem, bem como, inexistir superfaturamento da área (peças 67-69) .
O responsável alega que o Ministério Público de São Paulo, nos autos do Inquérito Civil, Processo 1.34.012.000803/2009-38, ao elaborar "nova avaliação" da área concluiu que não se fazia possível ter por certa a ocorrência de superfaturamento (peça 67, p. 2) .
Ao se consultar o Parecer 81/2012 do Ministério Público Federal (peça 68, p. 11-20) mencionado acima, verifica-se que os peritos do órgão concluíram (peça 68, p. 20) :
Ante o exposto, muito embora os testes estatísticos em nível de confiança de 70%, nos conduza a aceitação da hipótese de superfaturamento ou sobrepreço, o resultado obtido com apenas duas observações, de forma isolada, não nos permite concluir que tenha havido superfaturamento, porque a boa técnica estatística recomenda que haja um mínimo, de pelo menos cinco observações.
Apesar de o responsável ter apresentado o supracitado parecer como uma nova evidência, seu teor já foi analisado no âmbito do TC Processo 027.806/2011-1 (peça 68, p. 3, daquele processo) :
O Parecer 81/2012 elaborado pelos peritos do Ministério Público, às fls. 11/20 da peça 67, restou inconclusivo, não acrescentando, portanto, novos elementos que possam modificar a análise realizada no presente processo, principalmente no que tange às conclusões do Relatório de Fiscalização à peça 36;
Conforme já analisado no âmbito daquele processo, o Parecer 81/2012 do Ministério Público Federal (peça 68, p. 11-20) não acrescentou novos elementos que possam modificar as propostas de encaminhamento feitas na instrução anterior (peça 62) .
Para tentar comprovar que não houve a ocorrência de supervalorização da área, o Sr. Sérgio Luís Monteiro de Fazio anexou à sua defesa laudo de avaliação judicial de área com dimensões substanciais (34.761,85 m²) e com localização próxima à gleba por ele avaliada (aproximadamente 700 metros; peça 67, p. 6) , que resultou no seguinte valor de mercado (peça 67, p. 4; peça 69) :
Laudo Processo 0000550-15.2017.8.26.0223: R$186,98 m2 para março/2017
Segundo o responsável, o valor do metro quadrado de acordo com sua avaliação para outubro de 2007 (R$29,16) é deveras inferior ao valor acima mencionado, ainda que se retroaja pelos índices do IPCA (R$ 104,61) , CUB-SINDUSCON/SP (R$ 105,26) , INCC (R$ 96,47) e Poupança (R$ 96,32; peça 67, p. 4) .
Essa alegação também não merece prosperar, pois é de amplo conhecimento que o valor dos imóveis é dinâmico, e que a valorização ou desvalorização de determinada área ocorre devido a diversas variáveis, não sendo possível, portanto, a aplicação reversa dos índices acima mencionados para se chegar ao valor da área em outubro de 2007. Com efeito, é pacífico na jurisprudência (v. g. Acórdão 2127/2006-TCU-Plenário) que a correção ou a retroação de referenciais de preços por longos períodos não se presta para a verificação da compatibilidade dos valores contratados com os praticados no mercado à época do ajuste, uma vez que correções monetárias por períodos demasiadamente longos geram distorções, por não considerarem outras variáveis incidentes sobre a variação de preços. Portanto, o referencial trazido pelo responsável não serve de norte para aferição da compatibilidade mercadológica do preço pago pelo imóvel em apreço.
Com respeito à prescrição da pretensão de ressarcimento alegada pelo responsável, não lhe cabe razão, pois essa matéria já se encontra pacificada no âmbito deste Tribunal, em consonância com o julgamento do Mandado de Segurança 26.210-9/DF, em 4/9/2008, e conforme a Súmula-TCU 282, enunciada: "As ações de ressarcimento movidas pelo Estado contra os agentes causadores de danos ao erário são imprescritíveis".
Ressalte-se a necessidade de atenção quanto ao tipo do ilícito apontado, visto que ilícitos civis e administrativos não se confundem. Nesse sentido, há que ressaltar que este Tribunal, em recentes julgados (Acórdão 5928/2016-TCU-Segunda Câmara, rel. Vital do Rêgo 5.939/2016-TCU-2ª Câmara, rel. Marcos Bemquerer) , tem entendido que a tese fixada pelo STF no RE 669.069 (Repercussão Geral 666) , que trata da incidência da prescrição nos débitos com a União decorrentes de ilícitos civis, com prazo prescricional de cinco anos, não alcança prejuízos que decorram de ilícitos administrativos, como a não comprovação da regular gestão de recursos públicos, que são imprescritíveis.
Nessa linha é a jurisprudência pacificada desta Corte de Contas, exemplificada no Acórdão 232/2017-TCU-Primeira Câmara (rel. Bruno Dantas) .
De acordo com as novas decisões do STF, consubstanciadas no Recurso Extraordinário - RE 636.886, bem como nas seguintes decisões monocráticas: MS 36.127-MC/DF e MS 35.940-MC/DF, Rel. Min. Luiz Fux; MS 35.294, MS 35.539/DF e MS 35.971-TP/DF, Rel. Min. Marco Aurélio; MS 34.256 MC/DF, MS 36.054-MC e MS 36.067-MC/DF, Rel. Min. Ricardo Lewandowski, são prescritíveis as pretensões de ressarcimento fundadas em decisões do TCU, excepcionando apenas aquelas ações que configurem atos dolosos de improbidade administrativa tipificados na Lei 8.429/1992.
A Secretaria de Recursos do TCU (Serur) e o Ministério Público junto ao TCU (MP/TCU) já se manifestaram sobre o tema no âmbito do TC Processo 027.624/2018-8, e entenderam que, até que sobrevenha norma específica, a adoção do regime previsto na Lei 9.873/1999 apresenta-se como solução adequada para regular a prescrição para a atuação do Tribunal, tanto por observar os parâmetros que preponderam no conjunto de normas do direito público, como por ser, também, a norma que já vem sendo utilizada pelo STF para reger a limitação temporal ao poder sancionador do TCU.
O Supremo, por meio de decisões prolatadas pelas duas turmas, tem decidido de forma reiterada que se aplica à pretensão sancionatória e ressarcitória a cargo do TCU o prazo prescricional de 5 (cinco) anos, previsto na Lei 9.873/1999.
O Supremo Tribunal Federal tem se pronunciado no sentido de reconhecer não só a aplicação da prescrição quinquenal com fulcro na interpretação da Lei 9.873/1999, mas também a incidência dos marcos interruptivos do prazo prescricional consignados na referida lei, tantas vezes quanto presentes os suportes fáticos (MS 32201, Relator: Min. Roberto Barroso) . 
Em relação ao termo inicial da contagem do prazo prescricional, o "caput" do art. 1º da Lei 9.873/1999 oferece solução que não destoa do modelo adotado pelo TCU no incidente de uniformização de jurisprudência, em que se examinou a prescrição da pretensão punitiva, nos termos do Acórdão 1441/2016-TCU-Plenário (Rel. Min. Benjamin Zymler) , com a adição da particularidade de explicitar o caso de infrações permanentes ou continuadas:
Regra geral: "data da prática do ato" ("ocorrência da irregularidade sancionada") ;
Regra especial: "no caso de infração permanente ou continuada, do dia em que tiver cessado".
A Lei 9.873/1999, em seu art. 2º, estabelece as causas interruptivas da prescrição punitiva, consoante abaixo transcrito, já na redação conferida pela Lei 11.941/2009:
Art. 2º Interrompe-se a prescrição da ação punitiva:
I - pela notificação ou citação do indiciado ou acusado, inclusive por meio de edital;
II - por qualquer ato inequívoco, que importe apuração do fato;
III - pela decisão condenatória recorrível.
IV - por qualquer ato inequívoco que importe em manifestação expressa de tentativa de solução conciliatória no âmbito interno da administração pública federal.
O quadro a seguir indica alguns eventos processuais, ocorridos no curso de uma TCE (fase interna e externa) - instaurada em razão de irregularidades na aplicação de recursos da União transferidos a entes subnacionais - que poderiam ser enquadrados nas causas de interrupção da prescrição acima apontadas, sem prejuízo, é claro, de outras ocorrências fáticas elegíveis como marco interruptivo, a depender da forma de proceder de cada entidade ou órgão tomador de contas.
	I - pela notificação ou citação do indiciado ou acusado, inclusive por meio de edital;
	 (i) notificação no âmbito do procedimento administrativo de ressarcimento previamente à instauração da TCE;
 (ii) notificação efetuada pelo órgão tomador de contas acerca da instauração da TCE;
 (iii) citação efetuada pelo TCU.
*Data da ciência da notificação ou citação pelos responsáveis ou de publicação do edital no DOU.

	II - por qualquer ato inequívoco, que importe apuração do fato;
* procedimento que evidencie a apuração dos fatos irregulares, com o objetivo de quantificar o dano e identificar possíveis responsáveis.
	 (i) relatório de sindicância ou PAD;
 (ii) relatório de apuração de irregularidades referente ao processo administrativo prévio à instauração da TCE;
 (iii) relatórios de fiscalização, pareceres, despachos, informações e memorandos relacionados à apuração dos fatos irregulares;
 (iv) relatório do tomador de contas;
 (v) relatório do controle interno; 
 (vi) termo de instauração ou designação de instauração da TCE;
 (vii) autuação da TCE no TCU; entre outras causas.
*Há quem inclua nesse grupo diligências que comprovam providências do responsável sobre as irregularidades investigadas.

	III - pela decisão condenatória recorrível.
	 (i) Verifica-se apenas no âmbito do TCU com a data da prolação do acórdão condenatório recorrível.

	IV - por qualquer ato inequívoco que importe em manifestação expressa de tentativa de solução conciliatória no âmbito interno da administração pública federal.
	 (i) pedido de parcelamento;
 (ii) pagamento parcial do débito;
 (iii) qualquer manifestação do responsável que demonstre claramente a sua intenção de recolher o débito.

Importa dizer que, nas causas interruptivas, o prazo já decorrido não se consuma para efeito de contagem da prescrição, situação por força da qual se abre período completamente novo, sem a interferência ou o cômputo do tempo que transcorreu. O prazo interrompido volta a correr por inteiro.
No caso em análise, tendo como parâmetro a novel tese firmada pelo STF, no sentido de que ambas pretensões do TCU (sancionatória e ressarcitória) sujeitam-se ao prazo prescricional de 5 anos previsto na Lei 9.873/1999, considerando, ainda, o sistema prescricional descrito na citada lei, inclusive as causas de interrupção da prescrição, temos o seguinte:
Elaboração, pelo Sr. Sérgio Luis Monteiro de Fazio, em 3/10/2007, do laudo de avaliação que deu origem à irregularidade (peça 61, p. 33) ; Relatório de Fiscalização 46/2012, de 1/6/2012 (peça 36 do TC Processo 027.806/2011-1; Despacho do Ministro Relator do TC Processo 027.806/2011-1, de 30/5/2014, determinando a audiência dos responsáveis (peça 73 do TC Processo 027.806/2011-1) ; Ofício de Audiência 0327/2015-TCU/SECEX-SP (peça 82 do TC Processo 027.806/2011-1) , de 19/2/2015, devidamente entregue em 26/2/2015 (peça 83 do TC Processo 027.806/2011-1) ; Acórdão 6109/2017-TCU-Segunda Câmara determinando, em 4/7/2017, a conversão do TC Processo 027.806/2011-1 em Tomada de Contas Especial (peça 130 do TC Processo 027.806/2011-1) ; citação dos responsáveis autorizada em 23/1/2018 (peça 10) .
Desse modo, pela sequência de eventos processuais acima, que têm o condão de interromper a prescrição da ação punitiva desta Corte no entender do STF, observa-se que não transcorreu um período superior a cinco anos entre a elaboração do laudo de avaliação pelo Sr. Sérgio Luis Monteiro de Fazio (peça 61, p. 33) , em 3/10/2007, que deu origem à irregularidade, e o Relatório de Auditoria 46/2012, de 1/6/2012 (peça 36 do TC Processo 027.806/2011-1) .
Portanto, considerando o entendimento do STF, não ocorreu a prescrição das pretensões sancionatória e ressarcitória.
Em que pese o entendimento acima exposto, adota-se o posicionamento do Tribunal, pela prescrição da pretensão punitiva consubstanciada no Acórdão 1441/2016-TCU-Plenário, Relator Ministro Benjamin Zymler, que uniformizou a jurisprudência acerca dessa questão, que subordinou tal prescrição ao prazo prescricional geral indicado no art. 205, do Código Civil, que é de dez anos, contado da data de ocorrência da irregularidade sancionada, nos termos do art. 189, do Código Civil, sendo este prazo interrompido pelo ato que ordenar a citação, a audiência ou a oitiva do responsável.
Igualmente, é razoável que se aplique, neste caso, a jurisprudência prevalente desta Corte de Contas sobre a prescrição da pretensão ressarcitória, consolidada na Súmula 282, que conclui que as ações de ressarcimento movidas pelo Estado contra os agentes causadores de danos ao erário são imprescritíveis, com base no artigo 37, §5º, da Constituição Federal.
Diante do exposto, os argumentos apresentados pelo Sr. Sérgio Luis Monteiro de Fazio em suas alegações de defesa iniciais (peça 20) e na complementar (peças 67-69) não lograram êxito em elidir as irregularidades a ele atribuídas.
Dos demais responsáveis
Além do Sr. Sérgio Luís Monteiro de Fazio, também foram devidamente citados o Sr. Farid Said Madi, o Sr. Fabio Gil Gaze e a empresa Guarujá Veículos Construções Ltda. Entretanto, nenhum desses últimos três responsáveis apresentou alegações de defesa perante este Tribunal, de forma que operou em seu desfavor a revelia.
 Nos processos do TCU, a revelia não leva à presunção de que seriam verdadeiras todas as imputações levantadas contra os responsáveis, diferentemente do que ocorre no processo civil, em que a revelia do réu opera a presunção da verdade dos fatos narrados pelo autor. Dessa forma, a avaliação da responsabilidade do agente não pode prescindir da prova existente no processo ou para ele carreada.
Mesmo as alegações de defesa não sendo apresentadas, considerando o princípio da verdade real que rege esta Corte, procurou-se buscar em manifestações na Representação TC Processo 027.806/2011-1, que resultou esta TCE, se havia algum argumento que pudesse ser aproveitado a seu favor. 
Ademais, buscou-se também aproveitar qualquer eventual argumentação apresentada anteriormente pelo Sr. Sérgio Luís Monteiro de Fazio (peça 20) , corresponsável solidário no presente processo, que pudesse ser utilizada em favor dos responsáveis.
No entanto, nem os argumentos apresentados na Representação, nem os argumentos apresentados pelo Sr. Sérgio Luís Monteiro de Fazio em resposta à citação desta Corte, elidem as irregularidades apontadas.
Dessa forma, os responsáveis devem ter suas contas julgadas irregulares e serem condenados solidariamente ao débito apurado, aplicando a multa prevista no art. 57 da Lei 8.443/1992 aos Srs. Sérgio Luís Monteiro de Fazio, Farid Said Madi e Fabio Gil Gaze e à empresa Guarujá Veículos Construções Ltda.
Das Razões de Justificativa Apresentadas no Âmbito do TC Processo 027.806/2011-1
Conforme lembrado pelo Procurador de Contas junto ao TCU em seu parecer (peça 65) , os demais responsáveis, revéis por ocasião de suas citações, apresentaram razões de justificativa quanto às audiências realizadas anteriormente, no âmbito do TC Processo 027.806/2011-1, apensado a esse processo. As ocorrências que levaram às audiências dos responsáveis estão diretamente ligadas às condutas que ensejaram suas citações.
Como destacado nas instruções de peça 59 e 125 do TC Processo 027.806/2011-1, o Sr. Farid Said Madi não apresentou, em suas razões de justificativa (peças 53, 90 e 96 daqueles autos) , argumentos que pudessem afastar as irregularidades examinadas neste processo. Não demonstrou ter havido estudo prévio de viabilidade econômico-financeira da desapropriação, tampouco trouxe elementos que pudessem indicar que o valor pago correspondia ao valor de mercado do imóvel.
O Sr. Fábio Gil Gaze, ao apresentar suas razões de justificativa (TC Processo 027.806/2011-1, peça 122) , também não logrou afastar os indícios de benefício pessoal com a desapropriação, conforme excerto da manifestação do Procurador de Contas junto ao TCU, nos autos do TC Processo 027.806/2011-1 (peça 129, p. 8) :
O sr. secretário de obras não poderia ser proprietário e gerente administrador de empresa beneficiada com a aventada desapropriação em cujo procedimento aquele agente público teve atuação central. Não razoável assumir que tenha havido mera coincidência entre a assunção daquele cargo pelo referido agente e a prática de atos que resultaram em ganhos excessivos para sua empresa. A mencionada vedação legal, plenamente alinhada aos princípios republicanos, visa justamente impedir a ocorrência de ilicitudes como a verificada neste processo. A operação sob exame, como visto, resultou em evidente violação aos princípios da impessoalidade e moralidade, além da economicidade  (CF/1988, art. 37, c/c Lei 4.717/1965, art. 2º, parágrafo único, alíneas "b", "d" e "e" e art. 4º, V, alínea "b") .
Ao tomar posição central na concepção de ato administrativo do qual ele próprio seria beneficiário, o agente público atraiu forte presunção de ilicitude para sua conduta. Portanto, a situação deve ser objeto de detalhada apuração nestes autos, sem prejuízo das garantias do contraditório e da ampla defesa. Os elementos de convicção constantes destes autos, portanto, autorizam presumir que não só o sr. Farid Said Madi, prefeito à época dos fatos, o sr. Sérgio Luis Monteiro de Fazio, engenheiro responsável pelo laudo de avaliação do imóvel, e a empresa Guarujá Veículos Construções Ltda., mas também o sr. Fabio Gil Gaze, CPF XXX.027.768-XX, secretário de obras e serviços públicos à época dos fatos, concorreu para o prejuízo apurado.
De forma análoga, não há elementos que permitam afastar a responsabilidade da empresa Guarujá Veículos e Construções Ltda. - beneficiária de parte dos valores pagos a título de desapropriação -, cujas razões de justificativa coincidem com aquelas apresentadas pelo Sr. Fábio Gil Gaze (TC Processo 027.806/2011-1, peça 121) e que também foram refutadas pela unidade instrutiva (TC Processo 027.806/2011-1, peça 125) .
Quanto à Sra. Sandra Maria Ferraz Tedesco, concorda-se com a proposta da unidade técnica de afastar sua responsabilidade, uma vez que ficou demonstrado que a funcionária da Caixa Econômica Federal agiu de acordo com as atribuições de seu cargo, não estando configurada sua corresponsabilidade técnica pelo laudo emitido (TC Processo 027.806/2011-1, peça 68, p. 4) 
CONCLUSÃO
Verifica-se que, após a válida e regular citação dos responsáveis nesta instância de controle externo, operou em desfavor do Sr. Farid Said Madi, do Sr. Fabio Gil Gaze e da empresa Guarujá Veículos Construções Ltda. a revelia. Quanto ao Sr. Sérgio Luís Monteiro de Fazio, responsável solidário, seus argumentos não lograram elidir as graves irregularidades, razão por que restaram devidamente caracterizadas as ocorrências constantes das citações. 
Os argumentos constantes dos autos tampouco lograram afastar o débito imputado aos responsáveis. Ademais, inexistem nos autos elementos que demonstrem sua boa-fé ou a ocorrência de outros excludentes de culpabilidade. Desse modo, as contas devem, desde logo, ser julgadas irregulares, nos termos do art. 202, § 6º, do Regimento Interno/TCU, procedendo-se à condenação dos responsáveis em débito, conforme demonstrado no exame técnico, assim como a imputação da multa prevista no art. 57 da Lei 8.443/1992 (LO/TCU) . 
Em relação às audiências e à oitiva realizadas no âmbito do TC Processo 027.806/2011-1, propõe-se rejeitar as razões de justificativa apresentadas pelos responsáveis - à exceção da Sra. Sandra Maria Ferraz Tedesco, cujas alegações se propõe acolher, conforme sugerido pelo Procurador de Contas junto ao TCU em seu parecer (peça 65) .
Quanto à possibilidade de aplicação cumulativa das multas dos arts. 57 e 58, inciso I, da Lei 8.443/1992, ainda que seja adequada a realização de citação e audiência do responsável, por força do disposto no art. 209, § 4º, do Regimento Interno do TCU, o Tribunal reconhece que existe relação de subordinação entre a conduta objeto da citação e a conduta objeto da audiência/oitiva, sendo a primeira consequência da segunda, o que enseja, na verificação das duas irregularidades, a aplicação da multa do art. 57, com o afastamento da multa do art. 58, inciso I, em atenção ao princípio da absorção (Acórdão 9579/2015-TCU-Segunda Câmara, Relator Min. Vital do Rêgo; Acórdão 2469/2019-TCU-Primeira Câmara, Relator Min. Augusto Sherman) .
Assim, propõe-se aplicar, individualmente, ao Sr. Farid Said Madi (CPF XXX.900.718-XX) , ao Sr. Fabio Gil Gaze (CPF XXX.027.768-XX) , ao Sr. Sérgio Luis Monteiro de Fazio (CPF XXX.719.978-XX) e à empresa Guarujá Veículos Construções Ltda. (CNPJ 01.444.010/0001-89) a multa prevista no artigo 57 da Lei 8.443/1992.
Vale ressaltar que a pretensão punitiva do TCU, conforme Acórdão 1441/2016-TCU-Plenário (Relator Benjamin Zymler) , que uniformizou a jurisprudência acerca dessa questão, subordina-se ao prazo geral de prescrição indicado no art. 205 do Código Civil, que é de dez anos, contado da data de ocorrência da irregularidade sancionada, nos termos do art. 189 do Código Civil, sendo este prazo interrompido pelo ato que ordenar a citação, a audiência ou a oitiva do responsável. 
No caso em exame, não ocorreu a prescrição, uma vez que o pagamento irregular ocorreu em 6/11/2008 e o ato de ordenação da citação ocorreu em 23/1/2018 (peça 10) . 
PROPOSTA DE ENCAMINHAMENTO
Diante do exposto, encaminhamos os autos à consideração superior com as seguintes propostas:
considerar revéis o Sr. Farid Said Madi (CPF XXX.900.718-XX) , o Sr. Fabio Gil Gaze (CPF XXX.027.768-XX) e a empresa Guarujá Veículos Construções Ltda. (CNPJ 01.444.010/0001-89) , para todos os efeitos, dando-se prosseguimento ao processo, com fulcro no art. 12, § 3º, da Lei 8.443/1992;
rejeitar as alegações de defesa do Sr. Sérgio Luis Monteiro de Fazio (CPF XXX.719.978-XX) , responsável pela emissão do laudo que avaliou o imóvel;
acatar as razões de justificativa apresentadas pela Sra. Sandra Maria Ferraz Tedesco (CPF 018.005.298.56) ;
rejeitar as razões de justificativa apresentadas pelo Sr. Sérgio Luis Monteiro de Fazio (CPF XXX.719.978-XX) , pelo Sr. Farid Said Madi (CPF XXX.900.718-XX) , pelo Sr. Fabio Gil Gaze (CPF XXX.027.768-XX) e pela empresa Guarujá Veículos Construções Ltda. (CNPJ 01.444.010/0001-89) ;
julgar irregulares, nos termos dos arts. 1º, inciso I, 16, inciso III, alíneas "b" e "c", da Lei 8.443/1992 c/c os arts. 19 e 23, inciso III, da mesma Lei, e com arts. 1º, inciso I, 209, incisos II e III, 210 e 214, inciso III, do Regimento Interno/TCU, as contas do Sr. Farid Said Madi (CPF XXX.900.718-XX) , do Sr. Fabio Gil Gaze (CPF XXX.027.768-XX) , do Sr. Sérgio Luis Monteiro de Fazio (CPF XXX.719.978-XX) e da empresa Guarujá Veículos Construções Ltda. (CNPJ 01.444.010/0001-89) , condenando-os solidariamente ao pagamento da importância a seguir especificada, atualizada monetariamente e acrescida dos juros de mora, calculados a partir da data discriminada até a data da efetiva quitação do débito, fixando-lhes o prazo de quinze dias, para que comprovem, perante o Tribunal, o recolhimento das referidas quantias aos cofres do Tesouro Nacional, nos termos do art. 23, inciso III, alínea "a", da citada lei;
Débito (parcela 1) 
	Responsáveis solidários: 
Sr. Farid Said Madi, CPF XXX.900.718-XX; 
Sr. Fabio Gil Gaze, CPF XXX.027.768-XX; 
Sr. Sérgio Luis Monteiro de Fazio, CPF XXX.719.978-XX; 
Guarujá Veículos Construções Ltda., CNPJ 01.444.010/0001-89

	Data da Ocorrência
	Valor Original (R$) 

	6/11/2008
	2.579.497,43

Débito (parcela 2) 
	Responsáveis solidários: 
Sr. Farid Said Madi, CPF XXX.900.718-XX; 
Sr. Fabio Gil Gaze, CPF XXX.027.768-XX; 
Sr. Sérgio Luis Monteiro de Fazio, CPF XXX.719.978-XX;

	Data da Ocorrência
	Valor Original (R$) 

	6/11/2008
	1.163.980,83

aplicar, individualmente, ao Sr. Farid Said Madi (CPF XXX.900.718-XX) , ao Sr. Fabio Gil Gaze (CPF XXX.027.768-XX) , ao Sr. Sérgio Luis Monteiro de Fazio (CPF XXX.719.978-XX) e à empresa Guarujá Veículos Construções Ltda. (CNPJ 01.444.010/0001-89) a multa prevista no artigo 57 da Lei 8.443/1992 c/c o artigo 267 do RI/TCU, fixando-lhes o prazo de quinze dias, a contar da notificação, para que comprovem, perante o Tribunal (art. 214, III, a, do Regimento Interno do TCU) , o recolhimento da dívida aos cofres do Tesouro Nacional, atualizada monetariamente desde a data do acórdão proferido por este Tribunal até a do efetivo recolhimento, se pagas após o vencimento, na forma da legislação em vigor;
autorizar, desde logo, a cobrança judicial das dívidas, caso não atendidas as notificações, na forma do disposto no art. 28, inciso II, da Lei 8.443/1992;
autorizar também, desde logo, se requerido, com fundamento no art. 26 da Lei 8.443, de 1992 c/c o art. 217, §§ 1º e 2º do Regimento Interno, o parcelamento das dívidas em até 36 parcelas, incidindo sobre cada parcela, corrigida monetariamente, os correspondentes acréscimos legais fixando-lhes o prazo de quinze dias, a contar do recebimento da notificação, para comprovar perante o Tribunal o recolhimento da primeira parcela, e de trinta dias, a contar da parcela anterior, para comprovar os recolhimentos das demais parcelas, devendo incidir sobre cada valor mensal, atualizado monetariamente, os juros de mora devidos, no caso do débito, na forma prevista na legislação em vigor, alertando os responsáveis de que a falta de comprovação do recolhimento de qualquer parcela importará o vencimento antecipado do saldo devedor, nos termos do § 2º do art. 217 do Regimento Interno deste Tribunal;
encaminhar cópia do Acórdão que vier a ser prolatado à Procuradoria-Geral da República no Estado de São Paulo, nos termos do § 3º do art. 16 da Lei 8.443/1992 c/c o § 7º do art. 209 do Regimento Interno do TCU, para adoção das medidas cabíveis, informando-lhe que o inteiro teor da decisão pode ser consultado no endereço www.tcu.gov.br/acordaos."
2. 	O MPTCU concordou com a posição da unidade técnica e aduziu o que segue:
"Trata-se de tomada de contas especial (TCE) instaurada por determinação do Acórdão 6109/2017-TCU-Segunda Câmara (peça 7) , exarado nos autos do TC Processo 027.806/2011-1 (apenso) , que cuidou de representação acerca de possíveis irregularidades em desapropriação realizada pelo Município de Guarujá-SP com recursos do Programa de Aceleração do Crescimento (PAC) .
No âmbito do TC Processo 027.806/2011-1, após realização de fiscalização por esta Corte (TC Processo 027.806/2011-1, peça 36) , foram promovidas audiências de diversos responsáveis, culminando com a conversão em TCE.
Já nos autos deste processo, foram conduzidas as citações determinadas pelo Acórdão 6109/2017-TCU-Segunda Câmara. Foram citados os Srs. Farid Said Madi (ex-prefeito do Município de Guarujá-SP) , Fábio Gil Gaze (ex-secretário de obras e serviços públicos do município) , Sérgio Luís Monteiro de Fazio (responsável pela elaboração do laudo de avaliação do imóvel desapropriado) e a empresa Guarujá Veículos Construções Ltda. (beneficiária de parte dos pagamentos decorrentes da desapropriação) . Apenas o Sr. Sérgio Luís Monteiro de Fazio apresentou alegações de defesa (peça 20) .
Após exame da defesa, a Secretaria de Controle Externo de Tomada de Contas Especial (Secex-TCE) propôs julgar irregulares as contas dos responsáveis, condenando-os em débito e aplicando-lhes a multa prevista no art. 57 da Lei 8.443/1992 (peças 62-64) .
Em minha primeira manifestação, anuí à proposta formulada pela unidade instrutiva, sugerindo, em acréscimo, rejeitar as razões de justificativa apresentadas pelos responsáveis relativamente às audiências realizadas no TC Processo 027.806/2011-1 - à exceção da Sra. Sandra Maria Ferraz Tedesco, cujas alegações se propôs acolher (peça 65) .
Tendo em vista a apresentação de novos elementos pelo Sr. Sérgio Luís Monteiro de Fazio (peças 67-69) , Vossa Excelência determinou o retorno do processo à Secex-TCE, para novo exame (peça 70) .
Após análise dos documentos, a unidade técnica entendeu que os novos argumentos e elementos são insuficientes para alterar a proposta de mérito formulada. Além disso, acrescentou proposta de rejeição das razões de justificativa apresentadas pelos responsáveis, com exceção da Sra. Sandra Maria Ferraz Tedesco, na forma sugerida em meu parecer de peça 65 (peças 71-73) .
Conforme se verifica dos elementos constantes dos autos, as irregularidades que ensejaram a instauração desta TCE ocorreram nos anos de 2007 e 2008. Examinam-se, portanto, irregularidades cometidas há mais de dez anos, o que justifica, em meu sentir, que se apure a incidência da prescrição da pretensão de ressarcimento aos cofres públicos, sobretudo em face da evolução da jurisprudência do Supremo Tribunal Federal (STF) a respeito da matéria.
Registro que, em diversas oportunidades, ao promover minuciosa e detida análise do tema, defendi que a prescrição da pretensão de ressarcimento ao erário deve seguir as regras estabelecidas no Código Civil atualmente vigente. Cito, como exemplo, os pareceres emitidos nos autos do TC Processo 000.012/2020-3, da relatoria do Ministro Vital do Rêgo; do TC Processo 036.485/2019-5, da relatoria do Ministro-Substituto Marcos Bemquerer Costa; do TC Processo 020.232/2017-9, da relatoria do Ministro-Substituto Weder de Oliveira; do TC Processo 031.091/2013-0, da relatoria do Ministro Benjamin Zymler; do TC  Processo 004.030/2017-6, da relatoria do Ministro-Substituto André Carvalho; do TC Processo 029.107/2019-9, da relatoria do Ministro Raimundo Carreiro; do TC  Processo 006.359/2019-1, da relatoria do Ministro Augusto Nardes; do TC Processo 017.162/2007-1, da relatoria do Ministro Aroldo Cedraz; do TC Processo 035.278/2015-3, da relatoria do Ministro-Substituto Augusto Sherman Cavalcanti; do TC Processo 000.071/2020-0, da relatoria do Ministro Jorge Oliveira; do TC Processo 027.487/2017-2, da relatoria do Ministro Walton Alencar Rodrigues; e do TC Processo 018.978/2012-6, da relatoria do Ministro Bruno Dantas.
Nos pareceres lançados nos referidos processos, sustentei que, em razão de seu caráter genérico e da ausência de normas específicas que disciplinem o assunto, o art. 205 do Código Civil - que constitui a regra geral de prescrição - deve incidir, a priori, em todas as situações para as quais a lei não tenha estabelecido prazo inferior. As normas de direito civil, notadamente as insertas na parte geral do Código Civil, por sua abrangência e estofo em sólidos princípios de direito, devem orientar a aplicação do Direito em todos os ramos, quando não conflitantes com matérias especificamente reguladas. Assim, na inexistência de norma específica para a hipótese, entendo que devem incidir as regras da Lei 10.406/2002.
Compreendo, ademais, que a regra do art. 205 do Código Civil, conquanto inespecífica, é perfeitamente compatível com as normas que, desde muito, regem o procedimento de controle externo. E, neste passo, para que não se afronte a harmonia e o caráter sistêmico de suas normas, o Código Civil também pode e deve servir de parâmetro para o regramento de outras questões, como, por exemplo, e no que couber: as causas de suspensão previstas nos arts. 198 e 200; as causas interruptivas do art. 202, incisos I e VI; o recomeço da contagem do prazo estabelecido no art. 202, parágrafo único; a prescrição intercorrente prevista no art. 202, parágrafo único; os efeitos da interrupção efetuada contra devedor solidário, ex vi do art. 204, § 1º, in fine; o prazo geral de dez anos previsto no art. 205 e o dever de guarda de documentos de que trata o art. 1.194.
Ciente de que a egrégia Corte de Contas da União continua a adotar a tese da imprescritibilidade da pretensão de ressarcimento (v.g. Acórdão 5236/2020-TCU-Plenário, 11.839/2020-TCU-2ª Câmara, 18/2021-TCU-1ª Câmara e 120/2021-TCU-Plenário) , peço vênias para ratificar  o posicionamento externado nos pareceres acima referenciados, de que o exame da ocorrência da prescrição da pretensão de ressarcimento aos cofres públicos - instrumentalizada nos processos de contas que tramitam no TCU - deve ter como parâmetro o prazo geral de prescrição indicado no art. 205 da Lei 10.406/2002, contado a partir da data de ocorrência da irregularidade que deu origem ao débito, em consonância com o art. 189 da mesma lei.
Isso posto, passo ao exame da ocorrência da prescrição da pretensão de ressarcimento no caso concreto. Considerando que as regras aplicáveis à prescrição da pretensão punitiva, nos termos do Acórdão 1441/2016-TCU-Plenário, são as mesmas que ora proponho para a análise da prescrição da pretensão de ressarcimento ao erário; considerando que, in casu, as irregularidades que ensejaram a aplicação de sanção são as mesmas que deram causa à condenação em débito, assim como são as mesmas as causas interruptivas e demais variáveis; entendo cabível a análise em conjunto da ocorrência da prescrição para ambas pretensões.
Tendo tais balizas como parâmetro para o exame da matéria, concluo pela não consumação da prescrição da pretensão de ressarcimento ao erário neste processo. As irregularidades que ensejaram o débito ocorreram em 6/11/2008 (quando foi efetuado o pagamento irregular - TC Processo 027.806/2011-1, peça 14, p. 51-52) . Assim, o prazo prescricional de dez anos foi interrompido pelo ato que autorizou a citação dos responsáveis, expedido em 4/7/2017 (Acórdão 6109/2017-TCU-Segunda Câmara, peça 7) .
Ainda que se considere que a prescrição, relativamente ao Sr. Sérgio Luís Monteiro de Fazio, devesse ser contada a partir da emissão do laudo técnico que fundamentou a desapropriação - 3/10/2007 (peça 61, p. 33) -, também não teria ocorrido a prescrição.
Diante do exposto, passo à análise das questões de mérito suscitadas.
Além de alegar a ocorrência de prescrição, os elementos adicionais juntados aos autos pelo Sr. Sérgio Luís Monteiro de Fazio (peças 67-69) trazem os seguintes argumentos:
a) a suposição de que o laudo de avaliação teria sido realizado de forma errônea é indevida. O laudo teria levado em consideração o valor de mercado, não havendo nos autos qualquer elemento que comprovasse a ocorrência de supervalorização;
b) o Ministério Público de São Paulo (MP-SP) também encontrou dificuldades na realização da avaliação e teria concluído não ser possível ter por certa a ocorrência de superfaturamento. Além disso, o valor admitido pelo MP-SP estaria no intervalo dado pelo engenheiro Sérgio;
c) a utilização do valor da venda ocorrida em 6/11/2001 como referência para cálculo de superfaturamento seria incorreta, já que não se tratou de comercialização em dinheiro. Ademais, inexistiria forma técnica ou legal que possibilitasse a utilização de venda anterior como base para elaboração da avaliação;
d) laudo de avaliação judicial de área com dimensões e localização próximas à gleba por ele avaliada resultou em valor de mercado de R$ 186,98 por metro quadrado em março de 2017. Mesmo aplicando índices como IPCA, CUB-Sinduscon/SP, INCC e Poupança, esse valor seria muito superior àquele indicado por ele no parecer de outubro de 2007, descaracterizando o superfaturamento;
e) alega que participou apenas da fase de elaboração do laudo e não teve ingerência na escolha do terreno ou no processo de desapropriação, tampouco recebeu qualquer valor pela transação, não podendo ser compelido a devolver qualquer quantia.
Compartilho do entendimento da Secex-TCE de que os novos elementos apresentados não têm o condão de modificar a proposta de mérito anteriormente formulada.
O Parecer 81/2012, emitido pelo MP-SP, mencionado pelo Sr. Sérgio e juntado à peça 68, p. 11-20, concluiu que, embora os testes estatísticos conduzissem à aceitação da hipótese de superfaturamento, como o resultado havia sido obtido com apenas duas observações, não seria possível concluir que tivesse havido superfaturamento. Esse parecer, no entanto, já havia sido considerado nas análises anteriores realizadas por esta Corte, como bem lembrou a unidade técnica. Ademais, além de o posicionamento do MP-SP não vincular as conclusões do TCU, verifica-se que o citado parecer ressalta fragilidades no laudo elaborado pelo Sr. Sérgio e destaca evidências que corroboram a hipótese de inadequação da avaliação (peça 68, p. 17-19) :
Por fim, observe-se que não se juntou aos autos os elementos de pesquisa imobiliária, e tampouco se identificou as fontes de informação, procedimento obrigatório em avaliações judiciais nos termos da ABNT NBR 14653-2, conforme subitem 8.2.1.3.3. (...) 
 (...) 
Conforme consta da certidão do imóvel, o mesmo foi vendido em 2001 à Guarujá Veículos Construções Ltda., por R$ 3.400.000,00, aproximadamente R$ 12,14/m2, cerca de 27,5% acima do valor venal constante do registro, R$ 2.665.703,05; na outra negociação, o terreno foi adquirido pela municipalidade por R$ 8.200.000,00, ou seja, R$ 29,35/m2, valor este superior em aproximadamente 86,4% o valor venal do imóvel, R$ 4.398.130,61.
 (...) 
Contudo, embora a metodologia aqui utilizada esteja consagrada na solução de problemas dessa natureza, no caso em tela, não permite uma afirmação contundente de que tenha havido sobrepreço ou superfaturamento, porque os resultados foram obtidos para apenas duas observações, quando seriam necessárias pelo menos cinco. Todavia, é um indício que deve ser considerado em conjunto com outras evidências. (destacamos) 
Quanto à utilização de laudo pericial emitido em 2017 como parâmetro do valor de mercado da transação ocorrida em 2008, entendo, como fez a Secex-TCE, que não se mostra adequada. Sobre esse ponto, trago excerto do mesmo Parecer 81/2012-MP-SP, que destaca a importância de se ter avaliações contemporâneas para fins de estimativa dos valores de mercado:
Por outro lado, avaliações são sempre contemporâneas, no sentido de que refletem determinada situação de mercado no momento em que são feitas, de forma que um laudo avaliatório produzido com dados de mercado observados hoje, deixaria escapar detalhes presentes na data pretérita, ou mesmo, introduzir tendências não observadas à época da primeira avaliação. (destacamos) 
Nesse sentido, considero não terem sido apresentados fatos novos que ensejassem a alteração da metodologia para estimativa do débito proposta pelo Procurador Júlio Marcelo de Oliveira e acolhida por esta Corte por meio do Acórdão 6109/2017-TCU-Segunda Câmara, que determinou a realização das citações em análise (TC Processo 027.806/2011-1, peças 129-131) .
Diante do exposto, este membro do Ministério Público de Contas manifesta-se de acordo com a proposta de mérito formulada pela Secex-TCE (peças 71-73) ."
É o Relatório.

Denival Cerodio Curaca (292.520/OAB-SP), Luiz Felipe Hadlich Miguel (215.844/OAB-SP) e outros, representando Sergio Luis Monteiro de Fazio; Daniel Nascimento Curi (132.040/OAB-SP), representando Farid Said Madi; Elaine Janaina Pizzi Andrade (253.521/OAB-SP), Alexandre Fernandes Andrade (272017/OAB-SP) e outros, representando Fábio Gil Gaze.

Procurador Sergio Ricardo Costa Caribé.

TOMADA DE CONTAS ESPECIAL. SUPERFATURAMENTO NA DESAPROPRIAÇÃO DE TERRENO COM RECURSOS DO pac. municÍPIO DE GUARUJÁ. AUDIÊNCIA. CITAÇÃO DOS RESPONSÁVEIS. REJEIÇÃO DAS ALEGAÇÕES DE DEFESA DE UM RESPONSÁVEL. ACEITAÇÃO DAS RAZÕES DE JUSTIFICATIVA DE UMA RESPONSÁVEL. REVELIA DOS DEMAIS responsáveis citados. IRREGULARIDADE DAS CONTAS. DÉBITO E MULTA. CIÊNCIA.

TOMADA DE CONTAS ESPECIAL (TCE)

Secretaria de Controle Externo de Tomada de Contas Especial (SecexTCE).

Conforme consignado no Relatório precedente, trata-se de Tomada de Contas Especial (TCE) instaurada por determinação do Acórdão 6109/2017-TCU-Segunda Câmara (peça 7) , exarado nos autos do TC Processo 027.806/2011-1 (apenso) , que cuidou de Representação acerca de possíveis irregularidades em desapropriação realizada pelo Município de Guarujá-SP, custeada com recursos do Programa de Aceleração do Crescimento (PAC) , no valor histórico de R$ 8.200.000,00, tendo beneficiado o então Secretário de Obras do município, cuja empresa era detentora do imóvel. 
Em decorrência da Representação mencionada, o TCU realizou fiscalização em 2012 (peça 36 do processo apenso) , que resultou na audiência do Sr. Farid Said Madi, ex-prefeito municipal de Guarujá, e da Sra. Sandra Maria Ferraz Tedesco, arquiteta do quadro da Caixa Econômica Federal, em virtude de: (i) ausência de fundamentação para escolha do terreno, resultando em prejuízo pelo excesso de gasto com terraplenagem e (ii) inconsistências nas observações da amostra e falhas no emprego das ferramentas estatísticas.
Em instrução à peça 68 do TC Processo 027.806/2011-1, foi proposta a rejeição das razões de justificativa do Sr. Farid Said Madi e a conversão do processo em TCE. Na ocasião, a unidade técnica também se posicionou pelo afastamento da responsabilidade da Sra. Sandra Maria Ferraz Tedesco, quanto ao aceite do laudo de avaliação de desapropriação referente ao loteamento "Parque da Montanha", por ter agido dentro das atribuições do seu cargo.
Com relação ao débito apurado, esta Corte adotou a estimativa de cálculo do prejuízo proposta pelo Ministério Público de Contas, então representado pelo Procurador Júlio Marcelo de Oliveira, em detalhado parecer à peça 129 do processo original, resultando no montante de R$ 3.743.478,26, em valores históricos. Considerou pertinente, também, citar o então Secretário de Obras e Serviços Públicos, Sr. Fabio Gil Gaze, por sua participação na consumação do prejuízo apurado, e a empresa Guarujá Veículos Construções Ltda., esta última a beneficiária de parte dos pagamentos decorrentes da desapropriação. Nesse sentido, foi prolatado o Acórdão 6109/2017-TCU-Segunda Câmara (peça 7) , determinando a conversão dos autos em Tomada de Contas Especial e a citação dos responsáveis.
No âmbito dos presentes autos, procedeu-se às citações dos Srs. Farid Said Madi (ex-prefeito do Município de Guarujá-SP) , Fábio Gil Gaze (ex-secretário de obras e serviços públicos do município) , Sérgio Luís Monteiro de Fazio (responsável pela elaboração do laudo de avaliação do imóvel desapropriado) e da empresa Guarujá Veículos Construções Ltda., conforme determinado no Acórdão supramencionado. Dos citados, apenas o Sr. Sérgio Luís Monteiro de Fazio apresentou alegações de defesa. 
A SecexTCE, em seu parecer final à peça 71, propôs novamente acatar as razões de justificativa incialmente apresentadas pela Sra. Sandra Maria Ferraz Tedesco, e rejeitar as demais justificativas apresentadas, bem como as alegações de defesa encaminhadas pelo Sr. Sérgio Luis Monteiro de Fazio. Na mesma linha a manifestação do Ministério Público junto ao TCU.
Registro que não ocorreu prescrição da pretensão punitiva, como alegado pelo Sr. Sérgio Luis Monteiro de Fazio. O laudo de avaliação do terreno foi por ele elaborado em 3/10/2007. Qualquer contagem de tempo no sentido da prescrição teria sido interrompida múltiplas vezes dentro do prazo decenal adotado pelo TCU no Acórdão 1441/2016-TCU-Plenário (Relator Min. Relator Benjamin Zymler) , como informa a unidade instrutiva: "Despacho do Ministro Relator do TC Processo 027.806/2011-1, de 30/5/2014, determinando a audiência dos responsáveis (peça 73 do TC Processo 027.806/2011-1) ; Ofício de Audiência 0327/2015-TCU/SECEX-SP (peça 82 do TC Processo 027.806/2011-1) , de 19/2/2015, devidamente entregue em 26/2/2015 (peça 83 do TC Processo 027.806/2011-1) ; Acórdão 6109/2017-TCU-Segunda Câmara determinando, em 4/7/2017, a conversão do TC Processo 027.806/2011-1 em Tomada de Contas Especial (peça 130 do TC Processo 027.806/2011-1) ; citação dos responsáveis autorizada em 23/1/2018 (peça 10) ." 
Quanto ao mérito, acompanho integralmente as propostas oferecidas pela unidade técnica, com a concordância do MPTCU, e adoto os fundamentos constantes nos pareceres precedentes como minhas próprias razões de decidir.
Os argumentos trazidos aos autos pelo Sr. Sérgio Luis Monteiro de Fazio nas suas alegações de defesa e nos elementos adicionais foram devidamente combatidos nos pareceres transcritos no Relatório supra.
Ainda assim, em vista dos argumentos apresentados em sede de sustentação oral, na Sessão de 2ª Câmara ocorrida em 8 de março de 2022, retirei o processo de pauta para examinar novamente a questão. Após compulsar cuidadosamente os autos, sigo, no mérito, acompanhado a posição da SecexTCE e do Parquet especializado, sem prejuízo dos destaques a seguir. 
A alegação de que o laudo não foi elaborado para fim de desapropriação não deve prosperar. O laudo emitido pelo Sr. Sérgio Luis Monteiro de Fazio, em 3/10/2007, foi requisitado pela Caixa Econômica Federal (Caixa) para que fosse definido o valor do imóvel.
De acordo com o documento, o valor mínimo de venda arredondado da área em questão seria de R$ 7.200.000,00, o valor médio de venda seria de R$ 8.200.000,00 e o valor máximo de venda seria em torno de R$ 9.200.000,00.
Ora, além de não haver na Norma Brasileira de Avaliações ABNT-NBR 14.653-2:2004 métodos diferentes para a realização de avaliação para fins de desapropriação, a Ordem de Serviço 7141.7690.350515/2007.01.01.01 solicitava, como costuma acontecer em casos assim, "estimativa do valor de venda de marcado" (peça 61, p. 33) . Não há, portanto, indícios de que a solicitação da Caixa tenha induzido o responsável a realizar avaliação a maior ou menos cuidadosa.
Além disso, o argumento de que não há certeza de superfaturamento, fundamentado em avaliação do Ministério Público de São Paulo (Parecer 81/20120) , no âmbito do Inquérito Civil - Processo 1.34.012.000803/2009-38, tampouco procede. O citado documento foi inconclusivo, não acrescentando, portanto, elementos capazes de afastar a irregularidade em tela conforme concluiu a SecexTCE desde a instrução à peça 68, p. 3, ainda no âmbito do TC Processo 027.806/2011-1.
Por fim, o responsável encaminhou avaliação judicial de março de 2017, na qual o valor do metro quadrado, em terreno próximo ao desapropriado, seria de R$186,98. Argumenta que esse valor corresponderia, se ajustado por índices econômicos a outubro de 2007, aos seguintes montantes: IPCA - R$ 104,61; CUB-SINDUSCON/SP - R$ 105,26; INCC - R$ 96,47; e Poupança - R$ 96,32. Como todos esses valores são superiores ao constante de sua avaliação para outubro de 2007 (R$29,16) , não haveria superfaturamento.
Em relação a isso, bem lembra o Procurador Sérgio Ricardo Costa Caribé, em seu pronunciamento à peca 74:
Quanto à utilização de laudo pericial emitido em 2017 como parâmetro do valor de mercado da transação ocorrida em 2008, entendo, como fez a Secex-TCE, que não se mostra adequada. Sobre esse ponto, trago excerto do mesmo Parecer 81/2012-MP-SP, que destaca a importância de se ter avaliações contemporâneas para fins de estimativa dos valores de mercado:
Por outro lado, avaliações são sempre contemporâneas, no sentido de que refletem determinada situação de mercado no momento em que são feitas, de forma que um laudo avaliatório produzido com dados de mercado observados hoje, deixaria escapar detalhes presentes na data pretérita, ou mesmo, introduzir tendências não observadas à época da primeira avaliação. (destaques no original) 
A jurisprudência do TCU é tranquila nesse sentido, a exemplo do Acórdão 2127/2006-TCU-Plenário. A avaliação de imóveis é uma atividade dinâmica, afetada por fatores diversos, não sendo possível, portanto, a aplicação reversa de índices de atualização monetária. 
Quando a esse ponto, a defesa, durante a sustentação oral, argumentou que haveria uma contradição no encaminhamento proposto pela unidade técnica, dado que o cálculo do débito adotado nos presentes autos também considera alguma extrapolação no tempo, uma vez que faz uso de transação ocorrida em 2002. O argumento não merece guarida, dado que a consideração de transações na data referida foi adotada simplesmente para que fosse usado, no cálculo do débito, o mesmo método aplicado na elaboração do laudo contestado. Assim explica o MPTCU, em seu parecer à peça 62:
	"O Ministério Público de Contas, distintamente do que entendeu a unidade técnica, considera que o primeiro dos métodos apresentados no trecho de instrução acima transcrito (itens 107 a 122) afigura-se o mais acurado de todos. Exatamente porque lança mão da sistemática adotada pela Percon Perícias e Consultoria Ltda., consultora contratada pelo município, para calcular o valor do terreno. Tal modelo, cumpre destacar, leva em conta as especificidades do imóvel, como área, necessidade de terraplenagem, distância ao centro. 
	Por meio dessa metodologia, calculou-se o valor representado pelo ponto A, no gráfico contido no item 118 do trecho de instrução acima transcrito. O modelo da Percon conduziu à avaliação do imóvel no montante de R$ 6.276.998,35, que é cerca de 84% superior à do valor da transação conhecida (R$ 3.400.000,00) . De posse desse percentual de majoração, foi possível apurar o valor de mercado do imóvel à época da desapropriação (R$ 4.456.521,74) e, ao final, estimar o dano imposto ao erário R$ 8.200.000,00 - R$ 4.456.521,74 = R$ 3.743.478,26." (grifamos) 
Diante do exposto, entendo que os argumentos apresentados pelo Sr. Sérgio Luis Monteiro de Fazio não foram capazes de elidir as irregularidades verificadas na desapropriação em questão ou de alterar a estimativa de débito proposta pelo Parquet e acolhida por esta Corte por ocasião da prolação do Acórdão 6109/2017-TCU-Segunda Câmara.
Os demais responsáveis deixaram transcorrer in albis o prazo regimental para o recolhimento do débito ou apresentação das alegações de defesa. Pode-se, assim, considerá-los revéis e dar prosseguimento ao processo, nos termos do art. 12, § 3º, da Lei 8.443/1992.
A despeito da caracterização da revelia, em respeito ao princípio da verdade material, a SecexTCE buscou elementos constantes dos autos que poderiam, em tese, conceder-lhes um juízo favorável, mas sem sucesso.
Vale lembrar que a sucessão de eventos, descrita na instrução à peça 75 do processo apensado, demonstra que, logo após a posse do sr. Fabio Gil Gaze como Secretário de Obras de Guarujá, houve uma sucessão de atos para viabilizar a desapropriação de que se trata neste processo, que tinha como sócio e gerente o próprio sr. secretário de obras, e foi beneficiária direta da aquisição daquele imóvel.
Registro que eventual multa decorrente da rejeição das razões de justificativa dos Srs, Fábio Gil Gaze, Farid Said Madi e Sérgio Luis Monteiro de Fazio, com base no art. 58, inciso II, da Lei 8.443/1992, subsome-se à sansão prevista no art. 57 da mesma lei.
Inexistindo, portanto, elementos que demonstrem a boa-fé ou de outros excludentes de culpabilidade na ações discriminadas nos autos, não há outro encaminhamento a ser dado ao presente processo que não o julgamento pela irregularidade das suas contas especiais, condenando-os pelo débito apurado, além de aplicar-lhes a multa prevista no art. 57 da Lei 8.443/1992, cujo valor, em face do montante atualizado do débito e das condutas dos responsáveis, fixo em R$ 350.000,00 (trezentos e cinquenta mil reais) para o Sr. Sérgio Luis Monteiro de Fazio, em R$ 500.000,00 (quinhentos mil reais) para a empresa Guarujá Veículos Construções Ltda, e R$ 700.000,00 (setecentos mil reais) para os demais.
Em acréscimo, devem ser autorizados, desde já, o parcelamento do débito e da multa, bem assim a respectiva cobrança judicial, caso não atendida a notificação.
Com fundamento no art. 16, §3º, da Lei 8.442/92, deve ser remetida cópia dos autos ao Procurador-Chefe da Procuradoria da República no Estado de São Paulo para as providências que entender cabíveis.
	Ante o exposto, acolho os argumentos contidos nos pareceres transcritos como razões de decidir e VOTO no sentido de que o Tribunal adote a deliberação que ora submeto à apreciação deste Colegiado.
TCU, Sala das Sessões, em 29 de março de 2022.
AROLDO CEDRAZ 
Relator